臺灣高等法院民事判決
110年度上易字第473號
上  訴  人  吳添貴  
            吳讚輝  
共      同
訴訟代理人  陳怡文律師
視同上訴人  吳月嬌  
            吳月美  

            吳采螢  
            洪燦煌  

            洪長力  
            洪知務  

            洪真譽  
            連洪維霜
            王洪美蓮

            洪佳慧  

            洪加珈  
            洪玟婷  
            洪棕    
            洪中灝  
            洪正勝  
            洪李秀英
            洪海謀  
            洪晟樣  

            洪瑪莉  
            洪麗春  
            洪麗蘭  
            洪麗容  
            黃賜祿(即吳阿娥承受訴訟人)

            黃志豪(即吳阿娥承受訴訟人)

            黃雪雯(即吳阿娥承受訴訟人)

被  上訴人  吳宏俊  
訴訟代理人  謝錫福律師
上列當事人間請求返還土地等事件，上訴人對於中華民國109年1
2月22日臺灣士林地方法院108年度訴字第431號第一審判決提起
上訴，本院於110年11月23日言詞辯論終結，判決如下：
    主      文
上訴駁回。
第二審訴訟費用由上訴人連帶負擔。
    事實及理由
壹、程序方面
一、按訴訟標的對於共同訴訟之各人必須合一確定者，共同訴訟
    人中一人之行為有利益於共同訴訟人者，其效力及於全體，
    不利益者，對於全體不生效力，民事訴訟法第56條第1項第1
    款定有明文。本件被上訴人主張如附圖編號D、E部分所示吳
    洪章賞之墓及吳文龍之墓，分別為吳洪章賞、吳文龍之繼承
    人即附表編號一所示當事人（下稱吳添貴等8人）公同共有
    ，附圖編號B部分所示洪塗塔之墓，為洪塗塔之繼承人即附
    表編號二所示當事人（下稱吳添貴等27人）公同共有，並依
    民法第767條第1項前段、中段規定，訴請吳添貴等8人將吳
    洪章賞之墓、吳文龍之墓拆除，吳添貴等27人將洪塗塔之墓
    拆除，及均將占用之土地返還被上訴人，經核上開訴訟標的
    之法律關係，對於吳添貴等8人、吳添貴等27人必須合一確
    定，是本件雖僅有上訴人吳添貴、吳讚輝（下各稱其名，合
    稱上訴人）對原判決提起上訴，惟依上開規定，其效力應及
    於吳月嬌、吳月美、吳采螢、洪燦煌、洪長力、洪知務、洪
    真譽、連洪維霜、王洪美蓮、洪佳慧、洪加珈、洪玟婷、洪
    棕、洪中灝、洪正勝、洪李秀英、洪海謀、洪晟樣、洪瑪莉
    、洪麗春、洪麗蘭、洪麗容、黃賜祿、黃志豪、黃雪雯等人
    （下各稱其名，合稱視同上訴人），爰併列其等為視同上訴
    人。
二、原審被告吳阿娥為被上訴人所指吳洪章賞之墓、吳文龍之墓
    、洪塗塔之墓之公同共有人，原亦為上訴人上訴效力所及之
    視同上訴人，然其於民國110年5月26日死亡，繼承人為黃賜
    祿、黃志豪、黃雪雯，此有戶籍謄本、繼承系統表、臺灣新
    北地方法院家事法庭110年8月3日新北院賢家科字第1102號
    函等在卷可憑（見本院卷第79-85、89頁），並經被上訴人
    具狀聲明由黃賜祿、黃志豪、黃雪雯承受訴訟（本院卷第11
    1頁），經核亦無不合，併此敘明。
三、本件視同上訴人經合法通知，均未於言詞辯論期日到場，核
    無民事訴訟法第386條所列各款情形，爰依被上訴人之聲請
    ，由其一造辯論而為判決。
貳、實體方面
一、被上訴人主張：被上訴人為坐落新北市○○區○○段第00000、0
    0000地號土地（下分別稱00000、00000地號土地，合稱系爭
    土地）之所有權人，詎吳添貴等8人公同共有之吳洪章賞之
    墓、吳文龍之墓，及吳添貴等27人公同共有之洪塗塔之墓，
    竟無權占用系爭土地如附圖所示D、E、B部分，爰依民法第7
    67條第1項前段、中段規定，請求吳添貴等8人應將吳洪章賞
    之墓、吳文龍之墓拆除，吳添貴等27人應將洪塗塔之墓拆除
    ，並均將占用之土地返還予被上訴人（未繫屬本院部分，不
    予贅述）。
二、上訴人及視同上訴人則分別答辯如下：
  ㈠上訴人部分：
　　吳洪章賞之墓、吳文龍之墓、洪塗塔之墓應分別為出資興建
    各該墳墓之人所有，被上訴人主張為吳洪章賞、吳文龍、洪
    塗塔之繼承人公同共有，尚非有據；系爭土地分割前為新北
    市○○區○○○段○○○○小段0000地號土地，原登記名義人為訴外
    人即被上訴人之父吳火生，嗣移轉登記予訴外人吳陳嫌即被
    上訴人之母，再由被上訴人於106年12月間因贈與而登記取
    得所有權，又吳添貴與其兄弟、父母，曾於71年12月15日訂
    定「吳川家產分產合約書」（下稱系爭分產合約書），其中
    第5條⑴約定系爭土地為吳火生、訴外人吳坤龍（原名吳金雄
    ）及吳添貴共有，應有部分各1/3，故系爭土地僅係借名登
    記於吳火生名下，實質上應為吳火生、吳坤龍及吳添貴共有
    ，且其等均同意由吳添貴管理及占有使用系爭土地，而有默
    示分管契約存在，是吳添貴、吳讚輝自非無權占用系爭土地
    。
　㈡視同上訴人均未於言詞辯論期日到庭，其中黃賜祿、黃志豪
    、黃雪雯之被繼承人吳阿娥及吳月嬌、吳采螢，曾於原審具
    狀表示其等之意見與吳讚輝相同；洪瑪莉、洪麗春、洪麗容
    則具狀陳稱其等於父親洪諸親死亡後，業已簽立拋棄繼承書
    ，放棄繼承任何遺產，故無參與本件訴訟之立場；其餘視同
    上訴人均未提出任何答辯意見。
三、原審就被上訴人之前開請求，為其勝訴之判決，並分別為准
    、免假執行之諭知。吳添貴、吳讚輝不服，提起上訴，聲明
    ：㈠原判決不利於上訴人吳添貴、吳讚輝之部分廢棄。㈡上開
    廢棄部分，被上訴人於第一審之訴及假執行之聲請均駁回。
    洪海謀、洪麗蘭聲明：㈠原判決不利於視同上訴人洪海謀、
    洪麗蘭之部分廢棄。㈡上開廢棄部分，被上訴人於第一審之
    訴及假執行之聲請均駁回。被上訴人答辯聲明：上訴駁回（
    原判決關於命洪燦煌、洪長力、洪知務、洪真譽、連洪維霜
    、王洪美蓮、洪佳慧、洪加珈、洪玟婷拆除如附圖C部分所
    示地上物及返還占用土地部分，未據其等不服提起上訴，非
    屬本院審理範圍）。
四、被上訴人主張其為系爭土地之所有權人，又洪塗塔之墓、吳
    洪章賞之墓分別占用00000地號土地如附圖編號B、D所示範
    圍（面積分別為49.71平方公尺、56.75平方公尺），吳文龍
    之墓占用00000地號土地如附圖編號E所示範圍（面積為50.7
    5平方公尺）等情，業據其提出土地登記第一類謄本為證（
    見臺灣新北地方法院108年度訴字第354號卷宗〈下稱新北地
    院卷〉第21、23頁），並經原審會同新北市淡水地政事務所
    人員至現場履勘測量無誤，製有勘驗筆錄及土地複丈成果圖
    在卷可參（見原審卷一第273-276、288頁），復有現場照片
    足佐（見原審卷一第280、281、285、286頁），自堪信為真
    實。
五、按所有人對於無權占有或侵奪其所有物者，得請求返還之。
    對於妨害其所有權者，得請求除去之。民法第767條第1項前
    段、中段定有明文。被上訴人主張吳添貴等8人公同共有之
    吳洪章賞之墓、吳文龍之墓，及吳添貴等27人公同共有之洪
    塗塔之墓，無權占用系爭土地如附圖所示D、E、B部分等情
    ，為上訴人所否認，並以前揭情詞置辯。經查：
　㈠被上訴人主張吳洪章賞之墓、吳文龍之墓應為其等之繼承人
    即吳添貴等8人公同共有，另洪塗塔之墓應為其繼承人即吳
    添貴等27人公同共有等情，雖為上訴人所否認，然：
　1.按塋地為公同共有性質，非遇有必要情形經派下各房全體同
    意，或有確定判決後，不准分析、讓與或為其他處分行為（
    最高法院18年上字第172號判決意旨參照）。是墳墓應為墓
    主即死亡安葬者之繼承人公同共有，則若提起訴請拆除墳墓
    之訴，自應以墓主之全體繼承人為被告，始為適法。
　2.查，被上訴人請求拆除之墳墓，分別為安葬吳洪章賞、吳文
    龍、洪塗塔之墳墓，此有卷附照片可資佐證（見新北地院卷
    第25、29頁、原審卷一第281、285頁），且上訴人就此亦無
    爭執，則揆諸前揭說明，該等墳墓自應分別為吳洪章賞之繼
    承人、吳文龍之繼承人、洪塗塔之繼承人公同共有。至上訴
    人雖稱其等並非吳文龍之墓、洪塗塔之墓之原始出資建築人
    ，吳讚輝亦非吳洪章賞之墓之原始出資建築人云云，然上開
    墳墓既均為安葬先人之用，尚非一般具有財產使用目的之地
    上物，故依墳墓之性質而言，應認其所有權乃歸屬於墓主之
    全體繼承人公同共有，前已詳述，自與實際上係由何人出資
    興建該等墳墓無關，是上訴人以前揭理由，否認其等就吳洪
    章賞、吳文龍、洪塗塔之墓有事實上處分權存在，即非可取
    。
　3.又查，被上訴人主張：⑴吳文龍係於66年7月28日死亡，其繼
    承人為吳洪章賞（母）、吳添貴（父）；嗣吳洪章賞於105
    年4月14日死亡，其繼承人為吳添貴（配偶）、吳讚輝（次
    男）、吳阿娥（長女）、吳月嬌（次女）、吳月美（三女）
    、吳采螢（四女）繼承；吳阿娥復於110年5月26日死亡，其
    繼承人為黃賜祿、黃志豪、黃雪雯，故吳文龍及吳洪章賞之
    現存繼承人均為吳添貴等8人。⑵洪塗塔係於64年6月9日死亡
    ，其繼承人為洪張孰（配偶，67年4月1日死亡）、洪高榮(
    長男）、洪棕（次男）、洪諸親（三男）、洪中灝（四男）
    、洪正勝（五男）、吳洪章賞（四女，105年4月14日死亡)
    ；又洪高榮於89年12月20日死亡，其繼承人為洪周器(配偶
    ，99年11月26日死亡）、洪燦煌（長男）、洪長力(次男）
    、洪知務（三男）、洪真譽（四男）、連洪維霜（長女）、
    王洪美蓮（次女）、洪聖欽（五男）繼承；洪聖欽則經臺灣
    士林地方法院以96年11月20日96年度亡字第23號判決宣告於
    94年7月10日死亡，其繼承人為洪佳慧（長女）、洪加伽（
    次女）、洪玟婷（三女）；另洪諸親於100年5月2日死亡，
    繼承人為洪李秀英（配偶）、洪海謀（長男）、洪晟樣（長
    女）、洪瑪莉（次女）、洪麗春（三女）、洪麗蘭（四女）
    、洪麗容（五女），故洪塗塔之現存繼承人為吳添貴等27人
    等情，有繼承系統表、戶籍謄本、臺灣士林地方法院民事紀
    錄科查詢表、索引卡查詢等在卷可稽（原審卷一第76-175頁
    ），應堪認可採。又洪瑪莉、洪麗春、洪麗容雖稱其等於洪
    諸親死亡後，已為拋棄繼承云云，然經原法院函查結果，洪
    諸親之繼承人並未向法院聲明拋棄繼承，此有臺灣新北地方
    法院家事庭108年7月3日新北院輝家科字第22209號函存卷可
    考（見原審卷一第185頁），自仍應認其等為洪諸親之繼承
    人無誤，併予說明。
　4.綜上所述，被上訴人主張吳洪章賞之墓、吳文龍之墓應為其
    等之繼承人即吳添貴等8人公同共有，洪塗塔之墓則為其繼
    承人即吳添貴等27人公同共有，洵屬有據。上訴人以前揭理
    由否認上情，則難認可採。　
　㈡上訴人固又否認吳洪章賞之墓、吳文龍之墓、洪塗塔之墓為
    無權占用系爭土地，並辯稱系爭土地實質上應為吳添貴與吳
    火生、吳坤龍3人共有，且其等均同意由吳添貴管理及占有
    使用系爭土地，故吳添貴自得基於默示分管契約而占用系爭
    土地云云，然：
　1.按所謂分管契約，係指共有人間約定各自分別占有共有物之
    特定部分而為管理之契約，是主張有分管契約存在之人，除
    需證明確有共有關係存在外，更需證明全體共有人均同意得
    由特定共有人占有使用共有物之特定部分而為管理，始足當
    之。又分管契約雖不以訂立書面為要件，明示或默示均無不
    可，然默示之意思表示，係指依共有人之舉動或其他情事，
    足以間接推知其效果意思者而言，若單純之沈默，則除有特
    別情事，依社會觀念可認為一定意思表示者外，不得謂為默
    示之意思表示。
　2.上訴人主張系爭土地原雖登記為吳火生所有，然實質上應為
    吳添貴與吳火生、吳坤龍共有，應有部分各1/3，僅借名登
    記於吳火生名下，且其等均已默示同意由吳添貴管理及占有
    使用系爭土地，故吳添貴應得基於默示分管契約占用系爭土
    地等情，為被上訴人所否認。而依上訴人前開主張，吳添貴
    既自承僅為系爭土地實質共有人之一，自仍須經其所稱其他
    實質共有人即吳火生、吳坤龍之同意，始有分管占有系爭土
    地特定部分之權利。然查，上訴人就吳火生、吳坤龍均同意
    由吳添貴管理及占有使用系爭土地乙節，僅以吳坤龍於臺灣
    新北地方檢察署107年度偵字第27366號竊佔案件所陳證言為
    據，而觀諸吳坤龍於上開案件中，乃證稱：「（系爭土地是
    否有印象？）原來的地號是○○鄉○○段○○○○小段0000地號，因
    為財產是我分的，我分這兩部分，我、吳添貴、吳宏俊的爸
    爸各持有1/3，但沒有訂立分管契約。」、「（為何吳添貴
    的太太葬在系爭土地上？）30多年前分產以後，我跟吳火生
    有默示同意讓吳添貴管理系爭土地，因為我們所有兄弟都搬
    到外面，只有吳添貴住老家，所以讓他管理比較方便，105
    年4月14日吳添貴太太死亡，4月15日早上，吳添貴跟吳讚輝
    來我住所告訴我，吳火生97年就死亡了，吳火生的太太還在
    ，吳讚輝有跟我提起，他母親要葬在吳添貴大兒子的旁邊，
    吳添貴大兒子在66年過世，當時吳添貴的大兒子就已經葬在
    系爭土地上，吳讚輝問我的意見，我說我沒有意見，系爭土
    地在當時已經贈與給吳陳嫌，我請吳讚輝去三重詢問吳陳嫌
    的意見，吳讚輝有說好，他就說要回去了，之後他有沒有問
    我不知道，但是我聽到別人說吳添貴有去找吳陳嫌，但是吳
    陳嫌沒有開門，但這只是聽說」等語（見原審卷二第44、45
    頁），顯見吳添貴與吳坤龍、吳火生之間，並無訂立分管契
    約，且吳坤龍所稱「其與吳火生有默示同意讓吳添貴管理系
    爭土地」，究係指吳火生有何足以間接推知其已為同意之行
    為舉動存在，抑或僅為單純之沉默，並不明確，而所謂「同
    意由吳添貴管理系爭土地」，是否即等同於「同意吳添貴得
    占有使用系爭土地之特定部分」，亦有疑義，此由吳坤龍得
    知上訴人有意將吳洪章賞安葬於系爭土地時，仍提醒上訴人
    應詢問系爭土地當時所有權人吳陳嫌之意見，亦足印證，是
    單憑吳坤龍前揭證詞，顯不足以證明吳火生、吳坤龍均已同
    意吳添貴得占有使用系爭土地之特定部分。此外，上訴人復
    未能提出其他證據，以證明吳火生或其後取得系爭土地所有
    權之吳陳嫌或被上訴人，有何同意上訴人或其他視同上訴人
    得占有使用系爭土地之情事，則其等辯稱得基於默示分管契
    約占有使用系爭土地云云，自屬乏據，無可採信。
  ㈢綜上所述，被上訴人主張吳添貴等8人公同共有之吳洪章賞之
    墓、吳文龍之墓，及吳添貴等27人公同共有之洪塗塔之墓，
    無權占用系爭土地如附圖所示D、E、B部分，並依民法第767
    條第1項前段、中段之規定，請求吳添貴等8人將吳洪章賞之
    墓、吳文龍之墓拆除，吳添貴等27人將洪塗塔之墓拆除，及
    將占用之土地返還予被上訴人，洵屬有據，應予准許。　　
六、綜上所述，被上訴人依民法第767條第1項前段、中段之規定
    ，請求吳添貴等8人將吳洪章賞之墓、吳文龍之墓拆除，吳
    添貴等27人將洪塗塔之墓拆除，並將占用之土地返還予被上
    訴人，核屬正當，應予准許。從而原審為上訴人及視同上訴
    人敗訴之判決，並無不合。上訴論旨指摘原判決不當，求予
    廢棄改判，為無理由，應駁回上訴。
七、本件事證已臻明確，兩造其餘之攻擊或防禦方法及所用之證
    據，經本院斟酌後，認為均不足以影響本判決之結果，爰不
    逐一論列，附此敘明。
八、據上論結，本件上訴為無理由，依民事訴訟法第449條第1項
    、第78條、第85條第2項、第463條、第385條第1項前段，判
    決如主文。
中　　華　　民　　國　　110 　年　　12　　月　　7 　　日
                  民事第二十庭  
                        審判長法  官  周祖民
                              法  官  張永輝
                              法  官  馬傲霜
正本係照原本作成。
不得上訴。
中　　華　　民　　國　　110 　年　　12　　月　　7 　　日

    　　　　　　　　　　　　　書記官  崔青菁



編號 當事人 簡稱  一 吳添貴、吳讚輝、黃賜祿（吳阿娥之承受訴訟人）、黃志豪（吳阿娥之承受訴訟人）、黃雪雯（吳阿娥之承受訴訟人）、吳月嬌、吳月美、吳采螢 吳添貴等8人   二 吳添貴、吳讚輝、黃賜祿（吳阿娥之承受訴訟人）、黃志豪（吳阿娥之承受訴訟人）、黃雪雯（吳阿娥之承受訴訟人）、吳月嬌、吳月美、吳采螢、洪燦煌、洪長力、洪知務、洪真譽、連洪維霜、王洪美蓮、洪佳慧、洪加珈、洪玟婷、洪棕、洪中灝、洪正勝、洪李秀英、洪海謀、洪晟樣、洪瑪莉、洪麗春、洪麗蘭、洪麗容 吳添貴等27人